【裁判字號】    95,訴,783
【裁判日期】    950823
【裁判案由】    遺棄
【裁判全文】
臺灣臺中地方法院刑事判決               95年度訴字第783號
公  訴  人  臺灣臺中地方法院檢察署檢察官
被      告  丁○○
上列被告因遺棄案件，經檢察官提起公訴（九十五年度偵字第三
六六號），本院判決如下：
    主    文
丁○○無罪。
    理    由
一、公訴意旨略以：被告丁○○為告訴人丙○○○（民國七年三
    月二十三日生）之子，依民法之規定，為告訴人第一順位扶
    養義務人。告訴人因年紀老邁，無法出外掙錢，平日一人居
    住，且身體狀況欠佳及行動不便，生活起居需仰賴他人照料
    ，無法自理生活，而屬無自救力之人。詎被告身為人子，明
    知其母即告訴人有前述情形，已無自救之能力，竟不加聞問
    ，亦未對告訴人提供生存所必要之扶助、養育及保護，因認
    被告涉有刑法第二百九十四條第一項之遺棄罪嫌云云。
二、按犯罪事實應依證據認定之，無證據不得認定犯罪事實；又
    不能證明被告犯罪者，應諭知無罪之判決，刑事訴訟法第一
    百五十四條第二項、第三百零一條第一項分別定有明文。次
    按認定不利於被告之事實，須依積極證據，苟積極證據不足
    為不利於被告事實之認定時，即應為有利於被告之認定，更
    不必有何有利之證據；又事實之認定，應憑證據，如未能發
    現相當證據，或證據不足以證明，自不能以推測或擬制之方
    法，以為裁判之基礎，最高法院分別著有三十年上字第八一
    六號、四十年臺上字第八六號判例可資參照。
三、檢察官認被告涉有前開犯行，無非係以告訴人指述、證人甲○○○、乙○○○（均為被告之妹）偵查中之證述，及調解
    不成立證明書及臺中縣大肚鄉農會存摺影本為其所憑之論據
    。訊據被告堅詞否認有何遺棄直系血親尊親屬之犯行，陳稱
    ：伊有扶養告訴人，每個月都有給告訴人錢，但有時候會慢
    一、二天，告訴人年紀大有時會忘記伊有給她錢等語。
四、經查：
  (一)按告訴人之告訴，係以使被告受刑事訴追為目的，是其陳述
    是否與事實相符，仍應調查其他證據以資審認（最高法院五
    十二年臺上字第一三○○號判例參照）。告訴人雖於警詢、
    偵查中指述被告未善盡奉養之情事，然證人甲○○○於本院
    審理時證稱：告訴人之前並沒有打電話告訴伊說被告都不理
    她，要遺棄她，也沒有當面對伊如此說等語（參見本院卷第
    二七頁），證人乙○○○於本院審理時證稱：告訴人沒有對
    伊說被告都沒有扶養或遺棄她，她只是說被告有時候會晚給
    她錢等語（同上卷第三一頁），則告訴人前揭指述是否實在
    ，即非無疑。
  (二)證人甲○○○於本院審理時證稱：告訴人住土角厝，是伊父
    親留下來的，被告是住自己蓋的鐵皮屋，告訴人與被告是住
    在同一塊地，走幾步路就到了，被告有曾經說要騰出一間房
    間讓告訴人居住，但告訴人不喜歡住鐵皮屋，說比較熱，所
    以她不願意去住鐵皮屋，她要住土角厝，被告有幫告訴人接
    水電來用，以前吃的部分是告訴人自己煮的，今年端午節告
    訴人因為身體不好加上以前舊傷致腳不能走路，被告與被告
    的兒子有送告訴人去梧棲鎮童綜合醫院住院，住了一天一夜
    ，出院之後都是被告煮好拿過去給告訴人吃等語（參見本院
    卷第二六、二七頁），又證稱：告訴人認為自己煮比較自由
    ，所以在今年端午節前都自己煮，所需之買菜、買米之費用
    ，及告訴人每個月打針所需之一萬多元費用，是由每月之三
    千元老人年金（現為六千元）及證人乙○○○、被告給告訴
    人之生活費來支應，伊逢年過節也會拿錢給告訴人，證人乙○○○常常會買菜跟水果給告訴人，土角厝的電費、瓦斯費
    是告訴人自己繳的，水是從被告那邊接過來的，所以是被告
    繳的等語（同上卷第二八頁），且證人乙○○○於本院審理
    時證稱：告訴人打針費用是由伊、被告、證人甲○○○給的
    錢，及老人年金來支付等語（同上卷第三○頁），復參諸偵
    查卷附之臺中縣大肚鄉農會存摺（戶名：丙○○○，帳號：
    00000000000000號）封面及內頁影本上之存
    款紀錄（參見臺灣臺中地方法院檢察署九十四年度他字第二
    八○二號卷宗第八至十三頁），被告自九十一年十一月一日
    起即存入二千至五千不等之金錢至上開帳戶內，且被告於九
    十四年六月三十日還存入二萬元，並為告訴人所不否認（參
    見警卷第九頁），告訴人又於偵查中陳稱：年頭（九十五年
    初）被告有拿錢給伊等語（參見臺灣臺中地方法院檢察署九
    十五年度偵字第三六六號偵查卷宗第九頁），顯見被告均有
    支付告訴人日常生活之開銷費，且在告訴人生病時將告訴人
    送醫救治，並未遺棄告訴人，亦未不提供告訴人生存所必要
    之扶助、養育及保護，實與刑法第二百九十四條第一項之構
    成要件有間，尚難以遺棄罪相繩。
  (三)證人甲○○○、乙○○○僅於偵查中證述：對告訴人所言沒
    有意見等語（參見臺灣臺中地方法院檢察署九十四年度他字
    第二八○二號卷宗第六頁），卻均未就被告與告訴人日常生
    活情形為完整連續之證述，實難以證人二人於偵查中「沒有
    意見」之證詞，遽為被告有罪之認定。至調解不成立證明書
    係被告與告訴人於八十九年間發生家庭糾紛由告訴人聲請調
    解，因被告未到場故無法成立調解，僅為民事上調解不成立
    之證明，亦無法證明被告有遺棄之事實；而臺中縣大肚鄉農
    會存摺影本上亦有被告之匯款資料，業如前述，無法從此得
    知被告有遺棄告訴人之情事，是均難為被告不利之認定。
五、綜上所述，本件除告訴人片面指述外，尚乏積極證據足資證
    明被告確有遺棄之犯行，且證人甲○○○、乙○○○均證述
    被告有扶養告訴人之事實，故未達通常一般之人均不致於有
    所懷疑，而得確信其為真實之程度，揆諸前揭條文及判例意
    旨，尚難僅憑推測或擬制之方法，即遽為被告有罪之論斷。
    此外，本院復查無其他積極證據足資認定被告有何公訴人所
    指之遺棄犯行，被告之犯行既屬不能證明，依首揭規定，應
    諭知被告無罪之判決。
據上論斷，應依刑事訴訟法第三百零一條第一項，判決如主文。
中    華    民    國    95    年    8     月    23    日
                  刑事第十三庭  審判長法  官  陳慧珊
                                      法  官  李秋娟
                                      法  官  黃裕仁
上正本證明與原本無異。
如不服本判決，應於送達後十日內向本院提出上訴狀（須附繕本
），上訴於臺灣高等法院臺中分院。
                                      書記官  王嘉仁
中    華    民    國    95    年    8     月    23    日


司法院資訊處製作；財團法人民間司法改革基金會備份。
